台灣台中地方法院刑事判決　　　　　　　　　　　　九十二年度易字第二三六七號
　　公　訴　人　台灣台中地方法院檢察署檢察官
　　被　　　告　丙○○
右列被告因侵占案件，經檢察官提起公訴（九十二年度偵字第五七五七號），本院判
決如左：
    主      文
丙○○連續意圖為自己不法之所有，而侵占自己持有他人之物，處有期徒刑肆月，如
易科罰金，以參佰元折算壹日。
    事      實
一、丙○○於民國九十年二月間，邀甲○、乙○○○夫妻及廖秀偵，參加以其為會首
    ，每會新台幣（下同）二萬元，會期自九十年二月二十一日起至九十一年十二月
    二十一日止，會員連會首共二十三會之互助會，該互助會採內標制，每月二十一
    日在丙○○之上班地點台中市○○路○段一四七號開標，甲○參加二會，乙○○
    ○及廖秀偵各參加一會，甲○已於九十一年一月二十一日標得一會，故甲○、乙
    ○○○及廖秀偵各有一會尚未得標而為活會，而丙○○因為受他人倒債之影響，
    無法繼續該互助會之投標，而於九十一年十月第二十一會停標，僅開標至九十一
    年九月二十一日第二十會。詎丙○○竟基於意圖為自己不法所有之概括犯意，於
    九十一年十月、十一月、十二月，仍向已經得標之死會會員收取會款（甲○部分
    除外），陸續將所收取應交付甲○、乙○○○及廖秀偵之會款侵占入己，挪用於
    其個人之房屋貸款及投資事業，嗣上開互助會會期結束之後，甲○、乙○○○向
    丙○○追索會款無著，始悉上情，丙○○侵占甲○、乙○○○及廖秀偵之會款各
    四十萬元。（計算方式：死會會員每月應繳二萬元，有二十位死會會員，被告每
    月收取四十萬元，應分別於九十一年十月、十一月、十二月交付。）
二、案經甲○、乙○○○訴請台灣台中地方法院檢察署檢察官偵查起訴。
    理      由
一、上開犯罪事實，業經告訴人甲○、乙○○○及廖秀偵分別於台灣台中地方法院檢
    察署九十二年度偵字第五七五七號、一二一六八號案件偵查中指訴明確，並有互
    助會單及被告書寫交付告訴人之切結書及本票（均影本）等附卷可稽，而被告丙
    ○○於檢察官偵查中及本院審理時，也坦承於九十一年十月、十一月、十二月，
    仍連續向已經得標之死會會員收取會款（甲○部分除外），挪用於其個人之房屋
    貸款及投資事業之事實，足證被告丙○○之自白確與事實相符，事證至臻明確，
    被告丙○○犯行堪以認定。
二、按稱合會者，謂由會首邀集二人以上為會員，互約交付會款及標取合會金之契約
    。其僅由會首與會員為約定者，亦成立合會。前項合會金，係指會首及會員應交
    付之全部會款。會款得為金錢或其他代替物。會員應於每期標會後三日內交付會
    款。會首應於前項期限內，代得標會員收取會款，連同自己之會款，於期滿之翌
    日前交付得標會員。逾期未收取之會款，會首應代為給付。會首依前項規定收取
    會款，在未交付得標會員前，對其喪失、毀損，應負責任。但因可歸責於得標會
    員之事由致喪失、毀損者，不在此限。會首依第二項規定代為給付後，得請求未
    給付之會員附加利息償還之，民法第七百零九條之一、第七百零九條之七分別定
    有明文。依上開民法有關合會之規定，會首代得標會員向其他會員所收取之會款
    ，即為得標會員所有。本件互助會進行至九十一年九月份，僅剩餘三會，即會員
    甲○、乙○○○及廖秀偵，故九十一年十月、十一月、十二月所有死會會員所繳
    納之會款即為甲○、乙○○○及廖秀偵三人所有，被告丙○○於該三個月連續向
    已經得標之死會會員收取會款，沒有交付該三位會員，而挪用於其個人之房屋貸
    款及投資事業，自係將上開會款變更持有之意思為所有之意思而予以侵占，被告
    丙○○雖然供稱並非所有之死會會員都有交付會款，惟其又供稱沒有交付死會會
    款者，是因為先前已經與渠等會算債權債務，而死會會員應繳納之會款即由其代
    為繳納，是被告縱然沒有向一部份死會會員收取會款，該部分既然應由被告代為
    繳納，即與已經收取無異，該部分之會款於前述民法規定之日期即標會後四日前
    ，即已經屬於得標之會員，被告係持有已經得標之會員之會款，其將持有之賄款
    用於其個人之房屋貸款及投資事業，業已變更持有之意思而為所有，核其所為，
    係犯刑法第三百三十五條第一項之意圖為自己不法之所有，而侵占自己持有他人
    之物罪。其先後三次（九十一年十月、十一月、十二月）侵占犯行，時間緊接，
    犯意概括，觸犯構成要件相同之罪名，為連續犯，以一罪論並加重其刑。被告侵
    占廖秀偵會款部分，公訴人雖然沒有敘及，惟此係被告基於概括犯意連續所為之
    連續犯之一部份，屬裁判上一罪，為起訴效力所及，本院應併予審理。又告訴人
    廖秀偵告訴部分，雖然經公訴人認為係民事糾紛，犯罪嫌疑不足，而予以不起訴
    處分（九十二年度偵字第一二一六八號），惟告訴人廖秀偵於該案件係告訴被告
    冒用其名義施用詐術標取互助會款觸犯犯詐欺罪嫌，公訴人係認為被告所犯詐欺
    罪犯罪嫌疑不足，予以不起訴處分，此業經本院調取該案卷查明，並有不起訴處
    分書一份在卷可參，該案件被告被告訴人所告訴之罪名與本件不同，該案件公訴
    人不起訴處分之效力不及於本件，本件也無再行起訴之問題，附此說明。查被告
    犯罪後雖然尚未與告訴人達成民事和解，惟其一再表示願意償還上開款項，且實
    際上有陸續清償，有其所提出之匯款給告訴人之資料在卷可憑，且被告尚有幼子
    在學及生病之配偶需要扶養照顧，本院觀其態度甚為誠懇，認為應可從輕量刑。
    爰審酌被告犯罪之動機、目的、手段、所生危害及其品行尚佳，並無不良前科，
    此有台灣台中地方法院檢察署刑案資料查註紀錄表一份在卷可按，與其犯罪後之
    態度等一切情狀，從輕量處如主文所示之刑，並諭知易科罰金之折算標準。
據上論斷，應依刑事訴訟法第二百九十九條第一項前段，刑法第五十六條、第三百三
十五條第一項、第四十一條第一項前段，罰金罰鍰提高標準條例第一條前段、第二條
，判決如主文。
中      華      民      國    九十三    年     一     月     二十     日
                                        臺灣臺中地方法院刑事第一庭
                                           審判長法  官   王國棟
                                                 法  官   林源森
                                                 法  官   李添興
右正本證明與原本無異。
如不服本判決，應於判決送達後十日內向本院提出上訴狀，上訴於臺灣高等法院臺中
分院(須附繕本)。
                                                 書記官
中      華      民      國    九十三    年     一     月     二十     日
附錄論罪科刑實體法條文：
刑法第三百三十五條第一項：
意圖為自己或第三人不法之所有，而侵占自己持有他人之物者，處五年以下有期徒刑
、拘役或科或併科一千元以下罰金。
(罰金部份業經提高十倍為一萬元)
